ACORDAO-COMPLETO-2395936

ACÓRDÃO 3177/2020 ATA 7/2020 - PRIMEIRA CÂMARA

VISTOS, relatados e discutidos estes autos de tomada de contas especial instaurada pelo Instituto Nacional de Colonização e Reforma Agrária em virtude da não comprovação da boa e regular aplicação dos recursos repassados por força do convênio Incra/CRT/DF 69.700/2006 (Siafi 588684) ao Cepatec – Centro de Formação e Pesquisa Contestado.
ACORDAM os ministros do Tribunal de Contas da União, reunidos em sessão da 1ª Câmara, diante das razões expostas pelo relator, em:
9.1. considerar revéis, para todos os efeitos, o Cepatec – Centro de Formação e Pesquisa Contestado, a Sra. Gislei Siqueira Knierim e os Srs. Caetano de Carli Viana Costa e Edilson Pereira dos Santos, nos termos do art. 12, § 3º, da Lei 8.443/1992, dando-se prosseguimento ao processo;
9.2. julgar irregulares, com fundamento nos arts. 1º, I, 16, III, “c” da Lei 8.443/1992, as contas da Sra. Gislei Siqueira Knierim e dos Srs. Caetano de Carli Viana Costa e Edilson Pereira dos Santos, e condená-los, solidariamente com a Cepatec – Centro de Formação e Pesquisa Contestado, ao pagamento das quantias a seguir especificadas, com a fixação do prazo de 15 (quinze) dias, a contar da notificação, para que comprovem, perante este Tribunal (art. 214, III, “a”, do RI/TCU) , o recolhimento da dívida aos cofres do Instituto Nacional de Colonização e Reforma Agrária, atualizada monetariamente e acrescida dos juros de mora, calculados a partir das datas discriminadas até a data do recolhimento, na forma prevista na legislação em vigor:
9.2.1. Edilson Pereira dos Santos, Gislei Siqueira Knierim e Centro de Formação e Pesquisa Contestado:
	Data
	Valor (R$) 

	13/11/2007
	53.631,92

	19/12/2007
	339.000,56

9.2.2. Edilson Pereira dos Santos, Caetano de Carli Viana Costa e Centro de Formação e Pesquisa Contestado:
	Data
	Valor (R$) 

	28/12/2007
	116,16

	11/1/2008
	69.955,26

	23/1/2008
	6.429,00

	24/1/2008
	13.549,20

	28/2/2008
	1.938,15

	12/3/2008
	3.000,00

9.3. aplicar ao Sr. Edilson Pereira dos Santos, ao Sr. Caetano de Carli Viana Costa e ao Cepatec - Centro de Formação e Pesquisa Contestado, individualmente, a multa prevista no art. 57 da Lei 8.443/1992 c/c o art. 267 do RI/TCU, no valor de R$ 3.000,00 (três mil reais) , fixando-lhes o prazo de 15 (quinze) dias, a contar das notificações, para que comprovem, perante este Tribunal (art. 214, III, “a”, do RI/TCU) , o recolhimento das dívidas aos cofres do Tesouro Nacional, atualizadas monetariamente desde a data do acórdão até a dos efetivos recolhimentos, se pagas após o vencimento, na forma da legislação em vigor:
9.4. autorizar, desde logo, nos termos do art. 28, II, da Lei 8.443/1992, a cobrança judicial da dívida, caso não atendidas as notificações;
9.5. encaminhar cópia desta deliberação à Procuradoria da República no Estado de Sergipe, em cumprimento ao disposto no § 3º do art. 16 da Lei 8.443/1992.

Tomada de contas especial em virtude da não comprovação da boa e regular aplicação dos recursos repassados por força de convênio ao Cepatec  Centro de Formação e Pesquisa Contestado.

Primeira Câmara

Instituto Nacional de Colonização e Reforma Agrária (Incra).

3. Responsáveis: Caetano de Carli Viana Costa (XXX.059.474-XX); Cepatec - Centro de Formação e Pesquisa Contestado (78.497.211/0001-79); Edilson Pereira dos Santos (XXX.180.468-XX); Gislei Siqueira Knierim (XXX.701.800-XX).

13.1. Ministros presentes: Walton Alencar Rodrigues (Presidente), Benjamin Zymler, Bruno Dantas e Vital do Rêgo.
13.2. Ministros-Substitutos presentes: Augusto Sherman Cavalcanti e Weder de Oliveira (Relator).

WEDER DE OLIVEIRA

Trata-se de tomada de contas especial instaurada pelo Instituto Nacional de Colonização e Reforma Agrária (Incra) , em desfavor da Sra. Gislei Siqueira Knierim, dos Srs. Caetano De Carli Viana Costa (ex-procuradores do Cepatec) e Edilson Pereira dos Santos (Coordenador Geral da Cepatec à época dos fatos) e do Centro de Formação e Pesquisa Contestado (Cepatec) , em razão da impugnação parcial das despesas lançadas à conta do convênio Incra/CRT/DF 69.700/2006 (Siafi 588684[footnoteRef:2]) , cujo objeto era a capacitação e qualificação de trabalhadores assentados, liderança rurais e jovens estudantes beneficiários da reforma agrária em diversos estados da federação. [2:  Peça 1, p. 131-137.] 
Promovidas as citações dos responsáveis, a Secex-TCE elaborou instrução de mérito[footnoteRef:3], a qual adoto como relatório, com os ajustes de forma pertinentes: [3:  Peças 66-68.] 
“ (...) 
HISTÓRICO
2.  O convênio foi firmado no valor total de R$ 1.327.447,00, sendo R$ 1.287.623,59 à conta do concedente, e R$ 39.823,41 referentes à contrapartida (peça 1, p. 133) .
3.  O ajuste teve vigência inicial pelo período de um ano (dezembro de 2006 a dezembro de 2007) , consoante previsto na cláusula nona (peça 1, p. 135) , tendo sido aditado por duas vezes. O primeiro termo aditivo (peça 1, p. 143-144) , celebrado em 19/10/2007, objetivou: i) alocar os recursos relativos à segunda parcela, no montante total de R$ 687.248,00, sendo que R$ 666.630,56 ficariam a cargo do concedente e R$ 20.671,44, do convenente; ii) prorrogar a vigência, alterando o termo final para 28/1/2008. O segundo (peça 1, p. 145-105) , de 28/1/2008, alterou mais uma vez o prazo de vigência, prorrogando o ajuste por mais 120 dias. O extrato de convênio foi publicado no Diário Oficial da União de 3/1/2007 (peça 1, p. 139) .
4.  Os recursos previstos foram liberados em duas parcelas, sendo a primeira no valor de R$ 620.993,03, por meio da ordem bancária 2007OB900204, de 31/1/2007 (peça 1, p. 164) , e a segunda no valor de R$ 666.630,56, por meio da ordem bancária 2007OB904648, de 9/11/2007 (peça 1, p. 165) .
5.  Constam dos autos informações de que, vencido o prazo acordado, a executora prestou as contas devidas, constituída de relatório de cumprimento do objeto e dos anexos discriminados no art. 28 da IN – STN 1/1997 (peça 2, p. 48) .
6.  Após o término da vigência do convênio, o Incra realizou fiscalização in loco, com o objetivo de verificar a existência dos comprovantes de despesas, bem como o nexo de causalidade entre os gastos realizados e o objeto do convênio. O resultado dos trabalhos, consubstanciado no relatório de 16/4/2010 (peça 1, p. 263-274) , apontou as seguintes impropriedades e respectivos prejuízos:
		Ocorrência
	Fundamento
	Valor (R$) 

	1
	Despesas com tarifas bancárias
	Art. 8°, VII, da IN-STN 1/1997
	1.040,00

	2
	Depósito efetuado a credor diferente do informado na Relação de Pagamentos 
	Art. 20 da IN-STN 1/1997
	250,00

	3
	Depósito efetuado a credor diferente do informado na Relação de Pagamentos
	Arts. 20 da IN-STN 1/1997 e 63 da Lei 4.320/1964 
	250,00

	4
	Divergência entre o valor pago aos credores e os comprovantes de despesas apresentados
	Art. 20 da IN-STN 1/1997
	458.035,65

	5
	Pagamento de despesa incompatível com o convênio 
	Art. 20 da IN-STN 1/1997
	625,00

	6
	Fatura 190, em nome da empresa Ticchetti Viagens e Turismo, emitida em favor da ANCA
	Art. 20 da IN-STN 1/1997
	1.200,00

	7
	Pagamento de despesa incompatível com o convênio (locação de ônibus) 
	Art. 20 da IN-STN 1/1997
	2.200,00

	8
	Pagamento de vários credores com o mesmo cheque
	Art. 20 da IN-STN 1/1997 e Acórdão 2261/2005-TCU-Plenário
	1.300,00

	9
	Pagamento de vários credores com o mesmo cheque
	Art. 20 da IN-STN 1/1997
	959,68

	10
	Cheque 221400, de 31/8/2007, compensado, mas não discriminado na Relação de Pagamento
	Art. 20 da IN-STN 1/1997
	45,00

	11
	Faturas 627, 626 e 743, emitidas pela empresa Ticchetti Viagens e Turismo, sem vínculo com o convênio 
	Art. 20 da IN-STN 1/1997
	1.150,00

	12
	Pagamentos descritos nos itens 185, 186, 193, 194 e 196 da Relação de Pagamentos, sem vínculo com o convênio
	Art. 20 da IN-STN 1/1997
	3.166,00

	13
	Pagamento efetuado em favor de Edilson Pereira que não consta nas listas de presença 
	Art. 20 da IN-STN 1/1997
	271,72

	14
	Pagamentos efetuados aos credores Alvina Ribeiro e Alessandro Gallazzi, com comprovantes em nome da Comissão Pastoral da Terra
	Art. 20 da IN-STN 1/1997
	641,02

	15
	Pagamento efetuado em favor da empresa União Norte Bras e depositado na conta de A CC João Pedro Teixeira
	Art. 20 da IN-STN 1/1997
	5.000,00

	16
	Pagamento efetuado em favor da empresa União Norte Bras e depositado na conta de A CC João Pedro Teixeira 
	Art. 20 da IN-STN 1/1997
	6.250,00

	17
	Pagamento que deveria ser efetuado em favor de Alessandra Moraia, mas foi pago a José Jusceli dos Santos
	Art. 20 da IN-STN 1/1997
	290,00

	18
	Realização de pagamentos com hospedagem e alimentação, efetuados à Associação Educacional e Ação Social, sem apresentação dos comprovantes relativos à licitação e da Nota Fiscal de Prestação de Serviços 
	Art. 20 da IN-STN 1/1997 e Acórdão 2261/2005-TCU-Plenário
	40.243,50

			Total
	522.917,57

Quadro 1
7.  Posteriormente, no parecer de que trata a peça 1, p. 275-281, o dano relativo à irregularidade descrita no item 4 do quadro acima foi alterado para o valor de R$ 428.738,33, de sorte que as despesas impugnadas totalizaram o montante de R$ 493.620,25, como consta do quadro de que trata a peça 1, p. 283-284. A estas impropriedades somaram-se outras duas: i) diferença da contrapartida não aplicada (R$ 3.130,24) ; ii) saldo de aplicação financeira não recolhido (R$ 29.849,29) . Ao final, opinou-se que o débito a ser restituído seria de R$ 520.339,30 (peça 1, p. 285) .
8.  Do ponto de vista da execução física, o Incra elaborou o relatório de cumprimento do objeto (peça 1, p. 291-294) , atestando a conclusão quase integral do objeto acordado, como se verifica do seguinte excerto: 
‘Por tudo que se ouviu nas entrevistas e depoimentos, acrescidos de listas de presenças assinadas, das declarações assinadas e materiais coletados, conclui-se que os eventos de capacitação, previstos no presente convênio, foram realizados, exceto um, e os conteúdos respeitando o programado, bem como organizados e executados com qualidade. 
Porquanto, pelo que se observa no quadro acima, todos os cursos foram realizados, obedecendo ao programado, com deslocamento de trabalhadores/as rurais assentados/as, lideranças rurais e jovens estudantes, às localidades onde os mesmos ocorreram, exceto o curso do item 6 — Curso Regional de Estudantes, que deveria ocorrer na cidade de Ceará-Mirim, estado do Rio Grande do Norte.’
9.  Em relação ao curso não realizado, o Incra informou que o valor estimado para a sua execução seria de aproximadamente R$ 12.875,00 (peça 1, p. 277) . Contudo, não teria ocorrido dano, eis que a executora recolheu aos cofres públicos, por meio de GRU, o montante de R$ 346.222,97.
10.  Em síntese, para o Incra o convênio seria regular sob o ponto de vista da execução física do objeto, mas não sob a ótica da execução financeira, em virtude das impropriedades descritas no quadro 1, acima. 
11.  Então, visando sanear as falhas apuradas, o Incra expediu as seguintes notificações aos responsáveis: 
	Expediente
	Data
	Localização (peça 1) 
	Destinatário

	OFÍCIO/INCRA/CPTCE/N° 3/2015
	13/10/2015
	p. 304-309
	Centro de Formação e Pesquisa Contestado

	OFÍCIO/INCRA/CPTCE/N° 2/2015
	13/10/2015
	p. 310-313
	Gislei Siqueira Knierim

	OFÍCIO/INCRA/CPTCE/N° 4/2015
	15/10/2015
	p. 314-318
	Caetano De Carli

	Edital de Notificação
	4/11/2015
	p. 319
	Centro de Formação e Pesquisa Contestado

	Edital de Notificação
	4/11/2015
	p. 319
	Caetano De Carli

Quadro 2
12.  Não elididas as falhas apuradas, o relatório do tomador de contas (peça 2, p. 7-19) , acompanhando o relatório da divisão de Prestação de Contas - DAC-2 (peça 1, p. 282-289) , concluiu pela ocorrência de prejuízo ao erário no valor originário de R$ 520.339,30, cuja responsabilidade deveria ser atribuída solidariamente aos Srs. Caetano De Carli e Gislei Siqueira Knierim e ao Centro de Formação e Pesquisa Contestado.
13.  A TCE foi, então, encaminhada à CGU, que, após exame, restituiu-a ao Incra para que adotasse medidas saneadoras (peça 2, p. 38) . Prestados os esclarecimentos requeridos, elaborou-se o relatório do tomador de contas complementar (peça 2, p. 53-56) , reencaminhando o processo à CGU, havendo responsabilização do Srs. Edilson Pereira dos Santos (citado via edital, publicado no DOU de 5/10/2016 – peça 2, p. 45) , Caetano De Carli e Gislei Siqueira Knierim e do Centro de Formação e Pesquisa Contestado.
14.  Por meio do relatório de auditoria 6/2017 (peça 2, p. 60-62) , a Secretaria Federal de Controle Interno anuiu às conclusões do tomador de contas, expressas no relatório de TCE e no relatório complementar. Após serem emitidos o certificado de auditoria, o parecer do dirigente e o pronunciamento ministerial (peça 2, p. 63, 64 e 66) , pela irregularidade das contas, o processo foi remetido a esse Tribunal.
Da instrução inicial – Peça 4
15.  Foi apontada a necessidade de coligir documentos e informações adicionais, uma vez que o Incra não teria encaminhado a prestação de contas final apresentada pela convenente. Assim, opinou-se pela realização de diligência ao Incra, para que encaminhasse cópia integral da prestação de contas final relativa ao convênio, tendo a unidade técnica anuído à proposta (peça 5) .
16.  Foi determinada a realização da diligência por meio do ofício 2134/2017TCU/SecexSP, de 21/8/2017 (peça 6) , tendo o Incra encaminhado a documentação por meio do mem. 37/2017/DAC (peça 7, p. 1, e peças 8 a 21) . 
Da instrução antecedente – peça 27
17.  Relatou-se que nos itens 26-35 da instrução inicial, teceu-se algumas considerações acerca do débito apurado pela comissão de TCE do Incra, no montante de R$ 520.339,30, chamando atenção para a necessidade de ajustes.
18.  A primeira imprecisão referiu-se à inclusão dos rendimentos financeiros da conta específica do convênio, no valor de R$ 29.849,29, no cálculo do débito. A instrução (itens 27-28) destacou que esses rendimentos derivavam do valor transferido, que, no caso de devolução, pelo método de cálculo do sistema Débito do TCU, seria objeto de atualização monetária e juros desde a data do recebimento pelo convenente. Assim, a inclusão de rendimentos financeiros na base de cálculo do débito, que correspondia basicamente à correção monetária dos recursos da conta específica, caracterizaria duplicidade. Desse modo, opinou-se que os valores atinentes aos rendimentos auferidos sobre o montante principal não deveriam constituir débito a ser ressarcido aos cofres públicos, haja vista que o valor de rendimentos já estaria abrangido pela correção monetária desse mesmo montante principal do débito, constituindo sua cobrança de forma destacada um bis in idem (acórdãos 8098/2014, 2979/2014, 2512/2014 e 1172/2014, todos da 1ª Câmara e acórdãos 4447/2014 e 1889/2014, ambos da 2ª Câmara, dentre outros) .
19.  A segunda imprecisão decorria do fato de que, no cálculo da contrapartida, teria sido considerado como débito o valor de R$ 3.130,24, quando o correto seria considerar um valor proporcional aos recursos federais descentralizados. Após as explicações e os cálculos necessários (peça 4, itens 29-34) , concluiu-se que o valor a ser considerado como débito em razão da contrapartida não aplicada seria de R$ 11.740,17, e não o montante apurado na fase interna desta TCE, de R$ 3.130,24.
20.  Tecidas estas observações, opinou-se que o valor do débito deveria corresponder ao montante de R$ 505.360,42, relativo ao somatório das despesas impugnadas (R$ 493.620,25) com o valor da contrapartida não aplicada (R$ 11.740,17) .  
21.  Passou-se, então, ao exame dos documentos carreados aos autos pelo Incra (peças 8 a 22) em atendimento à diligência realizada. 
Da resposta à diligência
22.  Consta que o Incra encaminhou diversos documentos, entre os quais a prestação de contas solicitada, instruída com os seguintes elementos: 
a) Relatório descritivo final (peça 13, p. 24-82) ;
b) Plano de aplicação (peça 13, p. 83) ;
b) Execução físico-financeira (peça 13, p. 84) ; 
c) Execução da receita e da despesa (peça 13, p. 85) ; 
d) Relação de pagamentos (peça 13, p. 86-119) 
e) Conciliação bancária (peça 13, p. 120-144) ; 
f) Extratos bancários (peça 13, p. 146-196) ; e
g) Extrato de investimentos financeiros (peça 13, p. 197-224) . 
Da fiscalização in loco
23.  Como destacado no item 6 deste relatório, o Incra realizou fiscalização in loco junto à executora do convênio com o objetivo de verificar a existência dos comprovantes de despesas, bem como o nexo de causalidade entre os gastos realizados e o objeto do convênio. O resultado dos trabalhos, consubstanciado no relatório de 16/4/2010 (peça 1, p. 263-274) , apontou diversas impropriedades e respectivos prejuízos.
24.  Dentre as irregularidades apontadas, ressaltou-se aquela descrita no item 4 do quadro 1 da presente instrução (‘divergência entre o valor pago aos credores e os comprovantes de despesas apresentados’) , eis que o Incra apresentou, na resposta oferecida, a planilha descritiva dos valores impugnados (peça 18, p. 76-118) , justificando, assim, a alteração de valor glosado de R$ 458.035,65 para R$ 422.738,33, e não de R$ 428.738,33, como noticiado no item 7 desta instrução. Logo, tendo em conta esta nova peça, o débito total originário, no tocante às despesas impugnadas, deveria corresponder a R$ 487.620,25 e não R$ 493.620,25, como constou na instrução inicial.
Da Atribuição de Responsabilidade
25.  Como informando no item 21 da instrução inicial, foram responsabilizados solidariamente pelo débito os Srs. Edilson Pereira dos Santos, coordenador geral do Cepatec à época dos fatos, Caetano De Carli Viana Costa e Gislei Siqueira Knierim, então procuradores do Cepatec, e a própria entidade. Tendo em vista que o convênio vigeu no período compreendido entre 26/12/2006 e 25/5/2008 e que naquela época o Cepatec teve dois procuradores, coube atribuir-lhes responsabilidade proporcional ao período de gestão de cada um deles.
26.  Consultando as procurações outorgadas pelo então coordenador geral do Cepatec (peça 3) , verificou-se que a Sra. Gislei Siqueira Knierim atuou como mandatária da instituição a partir de 30/10/2006 (peça 3, p. 1) , sendo sucedida pelo Sr. Caetano De Carli Viana Costa em 21/12/2007 (peça 3, p. 2) . Embora não constasse dos autos a revogação expressa da primeira procuração, pôdese considerá-la tacitamente revogada, à luz do que dispõe o art. 687 do Código Civil, verbis: ‘Art. 687. Tanto que for comunicada ao mandatário a nomeação de outro, para o mesmo negócio, considerarseá revogado o mandato anterior.’.
27.   Assim, a responsabilidade pelas despesas impugnadas no período de 26/12/2006 até 20/12/2007 deveria ser atribuída a Sra. Gislei Siqueira Knierim. A responsabilização pelas despesas glosadas a partir de 21/12/2007 deveriam ser atribuídas ao Sr. Caetano De Carli Viana Costa. 
28.  Verificou-se que quando da realização da fiscalização in loco, que serviu de base para a apuração do débito, foi elaborada planilha demonstrativa das despesas impugnadas (peça 18, p. 113-132) , denominada ‘relação de pagamento de documentos conferidos in Loco (sede da convenente) ’. A coluna 7 desta relação discriminava a data do pagamento irregular, que seria correlacionada ao período de gestão de cada procurador. 
29.  Assim, partindo desta consideração, verificou-se que as despesas impugnadas a partir do item 834 da ‘relação de pagamento de documentos conferidos in loco - sede da convenente’ (peça 18, p. 131) deveriam ser atribuídas ao segundo procurador, eis que posteriores a 27/12/2007, a saber: 
	Item 
	Credor
	Data
	Valor Impugnado (R$) 

	834
	Instituto Nacional de Seguro Social
	28/12/2007
	116,16

	838
	Valtat Viagens e Turismo Ltda.
	11/1/2008
	69.955,26

	841
	Valtat Viagens e Turismo Ltda.
	23/1/2008
	6.429,00

	842
	Ana Carolina Mazin
	24/1/2008
	84,02

	843
	Nilcio Costa
	24/1/2008
	200,00

	844
	Joana Natalia Célia
	24/1/2008
	118,43

	845
	Alanderson dos Reis Silva
	24/1/2008
	123,45

	846
	Maria de Fatima da Silva
	24/1/2008
	46,50

	847
	Natanael Santiago David
	24/1/2008
	72,12

	848
	Ana Paula Pereira Peixoto
	24/1/2008
	103,00

	849
	Edilson Aparecido Pereira Peixoto
	24/1/2008
	127,90

	850
	Mauricion Roman
	24/1/2008
	214,00

	851
	Lucas Ap. Lima Alves
	24/1/2008
	105,60

	852
	Anderson Kenor
	24/1/2008
	279,56

	853
	Elaine Rissi
	24/1/2008
	52,15

	854
	Eliseu Kensy Machado
	24/1/2008
	56,55

	855
	Maraísa Talaski Porto
	24/1/2008
	49,15

	856
	Daniela Cristina Rabaioli
	24/1/2008
	129,63

	857
	Alessandra S. Carvalho
	24/1/2008
	57,72

	858
	Janete Peruca da Silva
	24/1/2008
	17,30

	859
	Roberto de Paula
	24/1/2008
	82,40

	860
	Rafael Modesto dos Santos
	24/1/2008
	48,10

	861
	Adilson Korchak
	24/1/2008
	77,80

	862
	Camila Rodrigues do Carmo
	24/1/2008
	91,21

	863
	Elisângela Karlinski
	24/1/2008
	162,61

	877
	Secretaria da Receita Federal
	28/2/2008
	1.938,15

	880
	Fábio Simoni Homem de Carvalho
	12/3/2008
	3.000,00

	Quadro 3 
	 
	Total
	83.737,77

30.  Além disto, as despesas descritas nos itens 15 e 16 do quadro 1 da presente instrução também eram de responsabilidade do Sr. Caetano De Carli Viana Costa, pois ocorridas durante seu período de gestão, como demonstrava a relação de pagamento de documentos conferidos in loco - sede da convenente’ (itens 864 e 865, respectivamente, peça 18, p. 131) :
	Nº
	Ocorrência
	Fundamento
	Valor (R$) 

	15
	Pagamento efetuado em favor da empresa União Norte Bras e depositado na conta de A CC João Pedro Teixeira (item 864, p. 131, peça 18) 
	Art. 20, da IN-STN 1/1997
	5.000,00

	16
	Pagamento efetuado em favor da empresa União Norte Bras e depositado na conta de A CC João Pedro Teixeira (item 864, p. 131, peça 18) 
	Art. 20, da IN-STN 1/1997
	6.250,00

	Quadro 4
		 Total
	11.250,00

31.  Portanto, parte do débito, no valor originário de R$ 94.987,77 (R$ 83.737,77 + R$ 11.250,00) , deveria ser atribuído ao Sr. Caetano De Carli Viana Costa, solidariamente com o Sr. Edilson Pereira dos Santos e com a entidade executora, enquanto a diferença, no valor de R$ 392.632,48, deveria ser imputada à senhora Gislei Siqueira Knierim, solidariamente com o Sr. Edilson Pereira dos Santos e com a entidade executora como abaixo se demonstra: 
a) Caetano De Carli Viana Costa, Edilson Pereira dos Santos e Cepatec, solidariamente: 
		Impropriedade
	Fundamento
	Valor (R$) 

	4
	Divergência entre o valor pago aos credores e os comprovantes de despesas apresentados
	Art. 20, da IN-STN 1/1997
	83.737,77

	15
	Pagamento efetuado em favor da empresa União Norte Bras e depositado na conta de A CC João Pedro Teixeira
	Art. 20, da IN-STN 1/1997
	5.000,00

	16
	Pagamento efetuado em favor da empresa União Norte Bras e depositado na conta de A CC João Pedro Teixeira
	Art. 20, da IN-STN 1/1997
	6.250,00

	Quadro 5
		Total
	94.987,77 

b) Gislei Siqueira Knierim, Edilson Pereira dos Santos e Cepatec, solidariamente: 
		Ocorrência
	Fundamento
	Valor (R$) 

	1
	Despesas com tarifas bancárias
	Art. 8°, VII, da IN-STN 1/1997
	1.040,00

	2
	Depósito efetuado a credor diferente do informado na Relação de Pagamentos 
	Art. 20, da IN-STN 1/1997
	250,00

	3
	Depósito efetuado a credor diferente do informado na Relação de Pagamentos
	Arts. 20, da IN-STN 1/1997, e 63, da Lei 4.320/1964 
	250,00

	4
	Divergência entre o valor pago aos credores e os comprovantes de despesas apresentados
	Art. 20, da IN-STN 1/1997
	339.000,56

	5
	Pagamento de despesa incompatível com o convênio 
	Art. 20, da IN-STN 1/1997
	625,00

	6
	Fatura 190, em nome da empresa Ticchetti Viagens e Turismo, emitida em favor da ANCA
	Art. 20, da IN-STN 1/1997
	1.200,00

	7
	Pagamento de despesa incompatível com o convênio (locação de ônibus) 
	Art. 20, da IN-STN 1/1997
	2.200,00

	8
	Pagamento de vários credores com o mesmo cheque
	Art. 20, da IN-STN 1/1997 e Acórdão 2261/2005-TCU-Plenário
	1.300,00

	9
	Pagamento de vários credores com o mesmo cheque
	Art. 20, da IN-STN 1/1997
	959,68

	10
	Cheque 221400, de 31/8/2007, compensado, mas não discriminado na Relação de Pagamento
	Art. 20, da IN-STN 1/1997
	45,00

	11
	Faturas 627, 626 e 743, emitidas pela empresa Ticchetti Viagens e Turismo, sem vínculo com o convênio 
	Art. 20, da IN-STN 1/1997
	1.150,00

	12
	Pagamentos descritos nos itens 185, 186, 193, 194 e 196 da Relação de Pagamentos, sem vínculo com o convênio
	Art. 20, da IN-STN 1/1997
	3.166,00

	13
	Pagamento efetuado em favor de Edilson Pereira que não consta nas listas de presença 
	Art. 20, da IN-STN 1/1997
	271,72

	14
	Pagamentos efetuados aos credores Alvina Ribeiro e Alessandro Gallazzi, com comprovantes em nome da Comissão Pastoral da Terra
	Art. 20, da IN-STN 1/1997
	641,02

	17
	Pagamento que deveria ser efetuado em favor de Alessandra Moraia, mas foi pago a José Jusceli dos Santos
	Art. 20, da IN-STN 1/1997
	290,00

	18
	Realização de pagamentos com hospedagem e alimentação, efetuados à Associação Educacional e Ação Social, sem apresentação dos comprovantes relativos à licitação e da Nota Fiscal de Prestação de Serviços 
	Art. 20, da IN-STN 1/1997, e Acórdão 2261/2005-TCU-Plenário
	40.243,50

			Total
	392.632,48

Quadro 6
32.  A par disto, o débito relativo à aplicação parcial da contrapartida pactuada deveria ser atribuído solidariamente a todos os responsáveis (Edilson Pereira dos Santos, Caetano De Carli Viana Costa, Gislei Siqueira Knierim e entidade executora) :
	Ocorrência
	Fundamento
	Valor (R$) 

	Débito a ser imputado ao convenente, em razão da utilização do recurso federal em substituição à contrapartida não aplicada
	Art. 38, II, ‘e’, da IN-STN 1/1997
	11.740,17

Quadro 7
33.  Os valores acima mencionados deveriam ser atualizados monetariamente a partir de 13/11/2007, data do crédito na conta específica da segunda parcela transferida, por meio da ordem bancária 2007OB904648 (peça 1, p. 165) , como demonstrou o extrato bancário (peça 13, p. 186) .
34.  Ao final da análise de que trata a peça 27 foi sugerida a realização de citação dos responsáveis para que apresentassem alegações de defesa ou recolhessem o débito a eles imputado, nos seguintes termos:
‘I - realizar a citação do Centro de Formação e Pesquisa Contestado (CNPJ 78.497.211/0001-79) , entidade executora, dos senhores Edilson Pereira dos Santos (CPF XXX.180.468-XX) , coordenador geral da entidade a partir de 30/1/2006, Gislei Siqueira Knierim (CPF XXX.701.800-XX) , procuradora da entidade no período de 30/10/2006 a 20/12/2007, e Caetano De Carli Viana Costa (CPF XXX.059.474-XX) , procurador da entidade a partir de 21/12/2007, com fundamento nos arts. 10, § 1º, e 12, I e II, da Lei 8.443/1992 c/c o art. 202, I e II, do RI/TCU, para que, no prazo de quinze dias, apresentem alegações de defesa e/ou recolham aos cofres do Instituto Nacional de Colonização e Reforma Agrária (Incra) , as quantias abaixo indicadas, atualizadas monetariamente a partir das respectivas datas até o efetivo recolhimento, abatendo-se na oportunidade quantias eventualmente ressarcidas, na forma da legislação em vigor, em virtude da ocorrência a seguir descrita:
Ocorrência: impugnação parcial das contas relativas à aplicação de recursos públicos previstos no convênio Incra/CRT/DF 69.700/2006 (Siafi 588684) , firmado entre o Instituto e o Centro de Formação e Pesquisa Contestado (Cepatec) , tendo em vista a não comprovação da regular execução financeira do ajuste, em virtude das impropriedades abaixo descritas, apuradas nos seguintes documentos: relatório de fiscalização in loco (peça 1, p. 263-274) ; relatório do tomador de contas especial (peça 2, p. 7-19) ; informação de convênio DAC-2/Incra/Sede/Nº 007/2016 (peça 2, p. 46-50) ; e relatório do tomador de contas especial complementar (peça 2, p. 53-56) . 
Débito e responsáveis:
a) em solidariedade - Edilson Pereira dos Santos, Caetano De Carli Viana Costa e Centro de Formação e Pesquisa Contestado, em razão das seguintes impropriedades: 
	Impropriedade
	Fundamento
	Valor (R$) 
	Data

	Divergência entre o valor pago aos credores e os comprovantes de despesas apresentados
	Art. 20, da IN-STN 1/1997
	83.737,77
	13/11/2007

	Pagamento efetuado em favor da empresa União Norte Bras e depositado na conta de A CC João Pedro Teixeira
	Art. 20, da IN-STN 1/1997
	5.000,00
	13/11/2007

	Pagamento efetuado em favor da empresa União Norte Bras e depositado na conta de A CC João Pedro Teixeira
	Art. 20, da IN-STN 1/1997
	6.250,00
	13/11/2007

		Total
	94.987,77 
	13/11/2007

Valor atualizado até 25/1/2018 (sem juros) - R$ 172.915,74 (peça 24) 
b) em solidariedade - Edilson Pereira dos Santos, Gislei Siqueira Knierim e Centro de Formação e Pesquisa Contestado, em razão das seguintes impropriedades: 
	Impropriedade
	Fundamento
	Valor (R$) 
	Data

	Despesas com tarifas bancárias
	Art. 8°, VII, da IN-STN 1/1997
	1.040,00
	13/11/2007

	Depósito efetuado a credor diferente do informado na Relação de Pagamentos 
	Art. 20, da IN-STN 1/1997
	250,00
	13/11/2007

	Depósito efetuado a credor diferente do informado na Relação de Pagamentos
	Arts. 20, da IN-STN 1/1997, e 63, da Lei 4.320/1964 
	250,00
	13/11/2007

	Divergência entre o valor pago aos credores e os comprovantes de despesas apresentados
	Art. 20, da IN-STN 1/1997
	339.000,56
	13/11/2007

	Pagamento de despesa incompatível com o convênio 
	Art. 20, da IN-STN 1/1997
	625,00
	13/11/2007

	Fatura 190, em nome da empresa Ticchetti Viagens e Turismo, emitida em favor da ANCA
	Art. 20, da IN-STN 1/1997
	1.200,00
	13/11/2007

	Pagamento de despesa incompatível com o convênio (locação de ônibus) 
	Art. 20, da IN-STN 1/1997
	2.200,00
	13/11/2007

	Pagamento de vários credores com o mesmo cheque
	Art. 20, da IN-STN 1/1997 e Acórdão 2261/2005-TCU-Plenário
	1.300,00
	13/11/2007

	Pagamento de vários credores com o mesmo cheque
	Art. 20, da IN-STN 1/1997
	959,68
	13/11/2007

	Cheque 221400, de 31/8/2007, compensado, mas não discriminado na Relação de Pagamento
	Art. 20, da IN-STN 1/1997
	45,00
	13/11/2007

	Faturas 627, 626 e 743, emitidas pela empresa Ticchetti Viagens e Turismo, sem vínculo com o convênio 
	Art. 20, da IN-STN 1/1997
	1.150,00
	13/11/2007

	Pagamentos descritos nos itens 185, 186, 193, 194 e 196 da Relação de Pagamentos, sem vínculo com o convênio
	Art. 20, da IN-STN 1/1997
	3.166,00
	13/11/2007

	Pagamento efetuado em favor de Edilson Pereira que não consta nas listas de presença 
	Art. 20, da IN-STN 1/1997
	271,72
	13/11/2007

	Pagamentos efetuados aos credores Alvina Ribeiro e Alessandro Gallazzi, com comprovantes em nome da Comissão Pastoral da Terra
	Art. 20, da IN-STN 1/1997
	641,02
	13/11/2007

	Pagamento que deveria ser realizado em favor de Alessandra Moraia, mas o foi em nome de José Jusceli dos Santos
	Art. 20, da IN-STN 1/1997
	290,00
	13/11/2007

	Realização de pagamentos com hospedagem e alimentação, efetuados à Associação Educacional e Ação Social, sem apresentação dos comprovantes relativos à licitação e da Nota Fiscal de Prestação de Serviços 
	Art. 20, da IN-STN 1/1997, e Acórdão 2261/2005-TCU-Plenário
	40.243,50
	13/11/2007

		Total
	392.632,48
	13/11/2007

Valor atualizado até 25/1/2018 (sem juros) - R$ 714.748,17 (peça 25) 
c) em solidariedade - Edilson Pereira dos Santos, Caetano De Carli Viana Costa, Gislei Siqueira Knierim e Centro de Formação e Pesquisa Contestado, em virtude da aplicação parcial da contrapartida pactuada:
	Impropriedade
	Fundamento
	Valor (R$) 
	Data

	Utilização do recurso federal em substituição à contrapartida não aplicada
	Art. 38, II, ‘e’, da IN-STN 1/1997
	11.740,17
	13/11/2007

Valor atualizado até 25/1/2018 (sem juros) - R$ 21.371,81 (peça 26) 
Responsáveis: 
a) Edilson Pereira dos Santos (CPF XXX.180.468-XX) :
- na condição de coordenador geral do Centro de Formação e Pesquisa Contestado (Cepatec) a partir de 30/1/2006, ao gerir os recursos descentralizados, deveria ter zelado por sua correta e regular aplicação; 
b) Gislei Siqueira Knierim (CPF XXX.701.800-XX) 
- na condição procuradora da entidade no período de 30/10/2006 a 20/12/2007, subscreveu o convênio Incra/CRT/DF 69.700/2006 (Siafi 588684) e seu 1º termo aditivo, e, ao gerir os recursos descentralizados, deveria ter zelado por sua correta e regular aplicação; 
b) Caetano De Carli Viana Costa (CPF XXX.059.474-XX) 
- na condição procurador da entidade a partir de 21/12/2007, subscreveu o 2º termo aditivo do convênio Incra/CRT/DF 69.700/2006 (Siafi 588684) , e, ao gerir os recursos descentralizados, deveria ter zelado por sua correta e regular aplicação;
d) Centro de Formação e Pesquisa Contestado (CNPJ 78.497.211/0001-79) ; 
- os recursos do Convênio Incra/CRT/DF 69.700/2006 (Siafi 588684) foram transferidos para a conta corrente de titularidade do Cepatec, entidade executora do objeto pactuado.
II - informar aos responsáveis que, caso venham a ser condenados pelo Tribunal, os débitos ora apurados serão acrescidos de juros de mora, nos termos do § 1º do art. 202 do RI/TCU.
35.  Em cumprimento ao pronunciamento da unidade (peça 28) foram efetuadas as citações dos responsáveis, conforme se verifica abaixo:
	Ofício
	Data do ofício
	Data de Recebimento do Ofício
	Destinatário
	Nome do Recebedor do Ofício
	Observação
	Fim do Prazo para defesa

	Ofício 272/2018-TCU/Secex-SP (peça 29) 
	9/2/2018
	1º/3/2018 (vide AR de peça 39) 
	Gislei Siqueira Knierim
	Luis H. S. Pereira
	Ofício recebido no endereço do responsável, conforme pesquisa de endereço no Sistema da Receita Federal (peça 61) .
	16/3/2018

	Ofício 919/2018-TCU/Secex-SP (peça 47) 
	27/4/2018
	22/5/2018 (vide AR de peça 48) 
	Edilson Pereira dos Santos
	Nome ilegível
	Ofício recebido no endereço do responsável, conforme pesquisa de endereço no Sistema da Receita Federal (peça 62) .
	6/6/2018

	Edital 176/2019-TCU/Secex-TCE (peça 58) 
	9/10/2019
	Edital publicado no DOU 199, de 14/10/2019
	Fábio Simoni Homem de Carvalho - Representante legal do Centro de Formação e Pesquisa Contestado
	------------
	Ciência da comunicação (peça 63) 
	29/10/2019

	Ofício 0269/2018-TCU/Secex-SP (peça 32) 
	9/2/2018
	22/2/2018 (AR de peça 34) 
	Caetano De Carli Viana Costa
	Ângelo Mota
	Ofício recebido no endereço do representante legal, conforme pesquisa de endereço no Sistema da Receita Federal (peça 64) 
	9/3/2018

36.  Transcorrido o prazo regimental, os responsáveis permaneceram silentes, devendo ser considerados revéis, nos termos do art. 12, §3º, da Lei 8.443/1992.
EXAME TÉCNICO
37.  Preliminarmente cumpre tecer breves considerações sobre a forma como são realizadas as comunicações processuais no TCU. A esse respeito, destacam-se o art. 179, do RI/TCU (Resolução 155, de 4/12/2002) e o art. 4º, III, § 1º, da Resolução TCU 170, de 30 de junho de 2004, in verbis:
‘Art. 179. A citação, a audiência ou a notificação, bem como a comunicação de diligência, farseão:
I - mediante ciência da parte, efetivada por servidor designado, por meio eletrônico, fac-símile, telegrama ou qualquer outra forma, desde que fique confirmada inequivocamente a entrega da comunicação ao destinatário;
II - mediante carta registrada, com aviso de recebimento que comprove a entrega no endereço do destinatário;
III - por edital publicado no Diário Oficial da União, quando o seu destinatário não for localizado’
 (...) 
‘Art. 3º As comunicações serão dirigidas ao responsável, ou ao interessado, ou ao dirigente de órgão ou entidade, ou ao representante legal ou ao procurador constituído nos autos, com poderes expressos no mandato para esse fim, por meio de:
I - correio eletrônico, fac-símile ou telegrama;
II - servidor designado;
III - carta registrada, com aviso de recebimento;
IV - edital publicado no Diário Oficial da União, quando o seu destinatário não for localizado, nas hipóteses em que seja necessário o exercício de defesa.’
‘Art. 4º. Consideram-se entregues as comunicações:
I - efetivadas conforme disposto nos incisos I e II do artigo anterior, mediante confirmação da ciência do destinatário;
II - realizadas na forma prevista no inciso III do artigo anterior, com o retorno do aviso de recebimento, entregue comprovadamente no endereço do destinatário;
III - na data de publicação do edital no Diário Oficial da União, quando realizadas na forma prevista no inciso IV do artigo anterior.
§ 1º O endereço do destinatário deverá ser previamente confirmado mediante consulta aos sistemas disponíveis ao Tribunal ou a outros meios de informação, a qual deverá ser juntada ao respectivo processo. (...) ’
38.  Bem se vê, portanto, que a validade da citação via postal não depende de que o aviso de recebimento seja assinado pelo próprio destinatário da comunicação, o que dispensa, no caso em tela, a entrega do AR em ‘mãos próprias’. A exigência da norma é no sentido de o Tribunal verificar se a correspondência foi entregue no endereço correto, residindo aqui a necessidade de certeza inequívoca.
39.  Não é outra a orientação da jurisprudência do TCU, conforme se verifica dos julgados a seguir transcritos:
‘São válidas as comunicações processuais entregues, mediante carta registrada, no endereço correto do responsável, não havendo necessidade de que o recebimento seja feito por ele próprio (Acórdão 3648/2013-TCU-Segunda Câmara, relator ministro José Jorge) ;
É prescindível a entrega pessoal das comunicações pelo TCU, razão pela qual não há necessidade de que o aviso de recebimento seja assinado pelo próprio destinatário. Entregandose a correspondência no endereço correto do destinatário, presume-se o recebimento da citação (Acórdão 1019/2008-TCU-Plenário, relator ministro Benjamin Zymler) ;
As comunicações do TCU, inclusive as citações, deverão ser realizadas mediante Aviso de Recebimento - AR, via Empresa Brasileira de Correios e Telégrafos, bastando para sua validade que se demonstre que a correspondência foi entregue no endereço correto. (Acórdão 1526/2007-TCU-Plenário, relator ministro Aroldo Cedraz) .’
40.  A validade do critério de comunicação processual do TCU foi referendada pelo Supremo Tribunal Federal, nos termos do julgamento do MS-AgR 25.816/DF, por meio do qual se afirmou a desnecessidade da ciência pessoal do interessado, entendendo-se suficiente a comprovação da entrega do ‘AR’ no endereço do destinatário:
‘EMENTA: AGRAVO REGIMENTAL. MANDADO DE SEGURANÇA. DESNECESSIDADE DE INTIMAÇÃO PESSOAL DAS DECISÕES DO TRIBUNAL DE CONTAS DA UNIÃO. ART. 179 DO REGIMENTO INTERNO DO TCU. INTIMAÇÃO DO ATO IMPUGNADO POR CARTA REGISTRADA, INICIADO O PRAZO DO ART. 18 DA LEI nº 1.533/51 DA DATA CONSTANTE DO AVISO DE RECEBIMENTO. DECADÊNCIA RECONHECIDA. AGRAVO IMPROVIDO.
O envio de carta registrada com aviso de recebimento está expressamente enumerado entre os meios de comunicação de que dispõe o Tribunal de Contas da União para proceder às suas intimações.
O inciso II do art. 179 do Regimento Interno do TCU é claro ao exigir apenas a comprovação da entrega no endereço do destinatário, bastando o aviso de recebimento simples.’
41.  No presente caso a citação do Sr. Gislei Siqueira Knierim foi efetivada por meio do Ofício 272/2018-TCU/Secex-SP (peça 29) , tendo havido ciência no dia 1º/3/2018 (aviso de recebimento de que trata a peça 39) . Sua citação foi válida, pois a entrega da correspondência se deu no endereço do responsável que consta na base de dados da Receita Federal do Brasil (peça 61) .
42.  A citação do Sr. Edilson Pereira dos Santos foi efetivada por meio do Ofício 919/2018-TCU/Secex-SP (peça 47) , tendo havido ciência no dia 22/5/2018 (Aviso de Recebimento de que trata a peça 48) . Sua citação foi válida, pois a entrega da correspondência se deu no endereço do responsável que consta na base de dados da Receita Federal do Brasil (peça 62) .
43.  A citação do Sr. Caetano De Carli Viana Costa foi efetivada por meio do Ofício 0269/2018-TCU/Secex-SP (peça 32) , tendo havido ciência no dia 22/2/2018 (Aviso de Recebimento de que trata a peça 34) . Sua citação foi válida, pois a entrega da correspondência se deu no endereço do responsável que consta na base de dados da Receita Federal do Brasil (peça 63) . Cumpre informar que foi anexada aos autos procuração assinada pelo responsável (peça 35) .
44.  A citação do Sr. Fabio Simoni Homem de Carvalho, representante da Cepatec, foi efetivada por meio do Edital 176/2019-TCU/Secex-TCE (peça 58) , tendo havido ciência no dia 29/10/2019. Sua citação foi válida em razão da publicação do edital no Diário Oficial da União 199, de 14/10/2019 (peça 64) .
45.  Nos processos do TCU a revelia não leva à presunção de que seriam verdadeiras todas as imputações levantadas contra os responsáveis, diferentemente do que ocorre no processo civil, em que a revelia do réu opera a presunção da verdade dos fatos narrados pelo autor. Dessa forma, a avaliação da responsabilidade do agente não pode prescindir da prova existente no processo ou para ele carreada. 
46.  Ao não apresentarem suas defesas, os responsáveis deixaram de produzir prova da regular aplicação dos recursos sob suas responsabilidades, em afronta às normas que impõem aos gestores públicos a obrigação legal de, sempre que demandados pelos órgãos de controle, apresentar os documentos que demonstrem a correta utilização das verbas públicas, a exemplo do contido no art. 93 do Decreto-Lei 200/67: ‘Quem quer que utilize dinheiros públicos terá de justificar seu bom e regular emprego na conformidade das leis, regulamentos e normas emanadas das autoridades administrativas competentes.’
47.  Mesmo as alegações de defesa não sendo apresentadas, considerando o princípio da verdade real que rege esta Corte, procurou-se buscar, em manifestações dos responsáveis na fase interna desta Tomada de Contas Especial, se havia algum argumento que pudesse ser aproveitado a favor deles. Todavia, não se faz possível tal providência, pois conforme consta no Relatório de TCE (peça 2, p. 17) , embora a Sra. Gislei Siqueira Knierim tenha apresentado suas justificativas, estas não foram aceitas pela Divisão de Prestação de Contas - DAC-2 (peça 1, p. 282-289) e os outros notificados não apresentaram documentos/justificativas.
48.  Conforme consta no Relatório da Divisão de Prestação de Contas - DAC-2 (peça 1, p. 282-289) e no item 6 da presente instrução, houve descumprimento ao disposto nos arts. 8º, inc. VII, 20, 38, inc. II, ‘e’, da Instrução Normativa STN 1/1997, art. 63 da Lei 4.320/1964 e Acórdão 2261/2005-TCU-Plenário, haja vista ter ocorrido: despesas com tarifas bancárias, realização de pagamentos sem apresentação dos comprovantes relativos à licitação e da Nota Fiscal de Prestação de Serviços e pagamento de vários credores com o mesmo cheque e utilização do recurso federal em substituição à contrapartida não aplicada, divergência entre o valor pago aos credores e os comprovantes de despesas apresentados, pagamento efetuado em favor de uma entidade  mas depositado na conta de outra, pagamento de despesa incompatível com o convênio, fatura em nome de uma pessoa jurídica mas emitida em favor de outra, cheque compensado mas não discriminado na Relação de Pagamento, faturas emitidas sem vínculo com o convênio, pagamentos sem vínculo com o convênio, pagamento efetuado em favor de pessoa física que não consta nas listas de presença, pagamentos efetuados a credores com comprovantes em nome de outro e pagamento que deveria ser realizado em favor de determinada pessoa física mas o foi em nome de outra.
49.  Cumpre ressaltar que no item 24 da presente instrução é relatado que a irregularidade ‘Divergência entre o valor pago aos credores e os comprovantes de despesas apresentados’ resultou em débito de R$ 422.738,33. Essa irregularidade representa, sozinha, cerca de 84% do débito total, de R$ 499.360,42, demonstrando total descontrole quanto aos pagamentos realizados com recursos do convênio.
50.  Tendo em vista as irregularidades apontadas acima e que foi dada oportunidade de contraditório e ampla defesa aos responsáveis, que não se manifestaram, há que se lhes imputar responsabilidade pelo débito apurado.
51.  Vale ressaltar que a pretensão punitiva do TCU, conforme Acórdão 1441/2016-TCU-Plenário, que uniformizou a jurisprudência acerca dessa questão, subordina-se ao prazo geral de prescrição indicado no art. 205 do Código Civil, que é de 10 anos, contado da data de ocorrência da irregularidade sancionada, nos termos do art. 189 do Código Civil, sendo este prazo interrompido pelo ato que ordenar a citação, a audiência ou a oitiva do responsável. No caso em exame não ocorreu a prescrição, uma vez que a irregularidade foi constatada em 16/4/2010 por meio do Relatório Financeiro de 16/4/2010 (peça 1, p. 263-274) e os atos de ordenação das citações ocorreram em fevereiro e abril de 2018 e outubro de 2019 (peças 29, 32, 47 e 58) .
52.  Em se tratando de processo em que as partes interessadas não se manifestaram acerca das irregularidades imputadas, não há elementos para que se possa efetivamente aferir e reconhecer a ocorrência de boa-fé na conduta dos responsáveis, podendo este Tribunal, desde logo, proferir o julgamento de mérito pela irregularidade das contas, conforme nos termos dos §§ 2º e 6º do art. 202 do RI/TCU (Acórdão 2064/2011-TCU-Primeira Câmara (relator: Ubiratan Aguiar) , 6182/2011-TCU-1ª Câmara (relator: Weder de Oliveira) , 4072/2010-TCU-1ª Câmara (relator: Valmir Campelo) , 1189/2009-TCU-1ª Câmara (relator: Marcos Bemquerer) , 731/2008TCUPlenário (relator: Aroldo Cedraz) .
CONCLUSÃO
53.  Diante da revelia dos responsáveis e inexistindo nos autos elementos que permitam concluir pela ocorrência de boa-fé ou de outros excludentes de culpabilidade em suas condutas, propõe-se que suas contas sejam julgadas irregulares, que sejam condenados em débito e que lhes seja aplicada a multa prevista no art. 57 da Lei 8.443/1992.
PROPOSTA DE ENCAMINHAMENTO
54.  Diante do exposto, submetemos os autos à consideração superior, propondo ao Tribunal:
a) considerar revéis o Centro de Formação e Pesquisa Contestado - Cepatec (CNPJ 78.497.211/0001-79) , a Sra. Gislei Siqueira Knierim (CPF XXX.701.800-XX) , procuradoria do Cepatec no período de 30/10/2006 a 20/12/2007, o Sr. Caetano De Carli Viana Costa, procurador do Cepatec a partir de 21/12/2007, e o Sr. Edilson Pereira dos Santos (CPF XXX.180.468-XX) , Coordenador Geral do Cepatec, para todos os efeitos, dando-se prosseguimento ao processo, com fulcro no art. 12, § 3º, da Lei n. 8.443/92;
b) julgar irregulares, nos termos dos arts. 1º, I, 16, III, ‘c’, § 2º, da Lei 8.443/92, c/c os arts. 19 e 23, III, da mesma Lei, e com arts. 1º, I, 209, III, 210 e 214, III, do RI/TCU, as contas do Centro de Formação e Pesquisa Contestado - Cepatec (CNPJ 78.497.211/0001-79) , da Sra. Gislei Siqueira Knierim (CPF XXX.701.800-XX) , procuradoria do Cepatec no período de 30/10/2006 a 20/12/2007, do Sr. Caetano De Carli Viana Costa, procurador do Cepatec a partir de 21/12/2007, e do Sr. Edilson Pereira dos Santos (CPF XXX.180.468-XX) , Coordenador Geral do Cepatec, condenando-os ao pagamento das importâncias a seguir especificadas, atualizadas monetariamente e acrescidas dos juros de mora, calculadas a partir das datas discriminadas até a data do efetiva quitação do débito, fixando-lhes o prazo de quinze dias, para que comprovem, perante o Tribunal, o recolhimento das referidas quantias aos cofres do Tesouro Nacional, nos termos do art. 23, III, ‘a’, da citada lei:
Débito e responsáveis:
a) em solidariedade - Edilson Pereira dos Santos, Caetano De Carli Viana Costa e Centro de Formação e Pesquisa Contestado, em razão das seguintes impropriedades: 
	Impropriedade
	Fundamento
	Valor (R$) 
	Data

	Divergência entre o valor pago aos credores e os comprovantes de despesas apresentados
	Art. 20 da IN-STN 1/1997
	83.737,77
	13/11/2007

	Pagamento efetuado em favor da empresa União Norte Bras e depositado na conta de A CC João Pedro Teixeira
	Art. 20 da IN-STN 1/1997
	5.000,00
	13/11/2007

	Pagamento efetuado em favor da empresa União Norte Bras e depositado na conta de A CC João Pedro Teixeira
	Art. 20 da IN-STN 1/1997
	6.250,00
	13/11/2007

		Total
	94.987,77 
	13/11/2007

Valor atualizado do débito até 30/10/2019: R$ 289.379,74.
b) em solidariedade - Edilson Pereira dos Santos, Gislei Siqueira Knierim e Centro de Formação e Pesquisa Contestado, em razão das seguintes impropriedades: 
	Impropriedade
	Fundamento
	Valor (R$) 
	Data

	Despesas com tarifas bancárias
	Art. 8°, VII, da IN-STN 1/1997
	1.040,00
	13/11/2007

	Depósito efetuado a credor diferente do informado na Relação de Pagamentos 
	Art. 20 da IN-STN 1/1997
	250,00
	13/11/2007

	Depósito efetuado a credor diferente do informado na Relação de Pagamentos
	Arts. 20 da IN-STN 1/1997, e 63 da Lei 4.320/1964 
	250,00
	13/11/2007

	Divergência entre o valor pago aos credores e os comprovantes de despesas apresentados
	Art. 20 da IN-STN 1/1997
	339.000,56
	13/11/2007

	Pagamento de despesa incompatível com o convênio 
	Art. 20 da IN-STN 1/1997
	625,00
	13/11/2007

	Fatura 190, em nome da empresa Ticchetti Viagens e Turismo, emitida em favor da ANCA
	Art. 20 da IN-STN 1/1997
	1.200,00
	13/11/2007

	Pagamento de despesa incompatível com o convênio (locação de ônibus) 
	Art. 20 da IN-STN 1/1997
	2.200,00
	13/11/2007

	Pagamento de vários credores com o mesmo cheque
	Art. 20 da IN-STN 1/1997 e Acórdão 2261/2005-TCU-Plenário
	1.300,00
	13/11/2007

	Pagamento de vários credores com o mesmo cheque
	Art. 20 da IN-STN 1/1997
	959,68
	13/11/2007

	Cheque 221400, de 31/8/2007, compensado, mas não discriminado na Relação de Pagamento
	Art. 20 da IN-STN 1/1997
	45,00
	13/11/2007

	Faturas 627, 626 e 743, emitidas pela empresa Ticchetti Viagens e Turismo, sem vínculo com o convênio 
	Art. 20 da IN-STN 1/1997
	1.150,00
	13/11/2007

	Pagamentos descritos nos itens 185, 186, 193, 194 e 196 da Relação de Pagamentos, sem vínculo com o convênio
	Art. 20 da IN-STN 1/1997
	3.166,00
	13/11/2007

	Pagamento efetuado em favor de Edilson Pereira que não consta nas listas de presença 
	Art. 20 da IN-STN 1/1997
	271,72
	13/11/2007

	Pagamentos efetuados aos credores Alvina Ribeiro e Alessandro Gallazzi, com comprovantes em nome da Comissão Pastoral da Terra
	Art. 20 da IN-STN 1/1997
	641,02
	13/11/2007

	Pagamento que deveria ser realizado em favor de Alessandra Moraia, mas o foi em nome de José Jusceli dos Santos
	Art. 20 da IN-STN 1/1997
	290,00
	13/11/2007

	Realização de pagamentos com hospedagem e alimentação, efetuados à Associação Educacional e Ação Social, sem apresentação dos comprovantes relativos à licitação e da Nota Fiscal de Prestação de Serviços 
	Art. 20 da IN-STN 1/1997, e Acórdão 2261/2005-TCU-Plenário
	40.243,50
	13/11/2007

		Total
	392.632,48
	13/11/2007

Valor atualizado do débito até 30/10/2019: R$ 1.196.152,76.
c) em solidariedade - Edilson Pereira dos Santos, Caetano De Carli Viana Costa, Gislei Siqueira Knierim e Centro de Formação e Pesquisa Contestado, em virtude da aplicação parcial da contrapartida pactuada:
	Impropriedade
	Fundamento
	Valor (R$) 
	Data

	Utilização do recurso federal em substituição à contrapartida não aplicada
	Art. 38, II, ‘e’, da IN-STN 1/1997
	11.740,17
	13/11/2007

Valor atualizado do débito até 30/10/2019: R$ 35.766, 37.
c) aplicar individualmente ao Centro de Formação e Pesquisa Contestado, a Sra. Gislei Siqueira Knierim, ao Sr. Caetano De Carli Viana Costa e ao Sr. Edilson Pereira dos Santos, a multa prevista no art. 57 da Lei 8.443/92 c/c o art. 267 do RI/TCU, fixandolhes o prazo de quinze dias, a contar da notificação, para que comprovem, perante o Tribunal (art. 214, III, ‘a’, do RI/TCU) , o recolhimento da dívida aos cofres do Tesouro Nacional, atualizada monetariamente desde a data do acórdão que vier a ser proferido por este Tribunal até a do efetivo recolhimento, se pagas após o vencimento, na forma da legislação em vigor;
d) autorizar, desde logo, a cobrança judicial das dívidas, caso não atendidas a notificação, na forma do disposto no art. 28, II, da Lei 8.443/92;
e) autorizar também, desde logo, se requerido, com fundamento no art. 28, I, da Lei 8.443, de 1992 c/c o art. 217, §§ 1º e 2º do RI/TCU, o parcelamento das dívidas em até 36 parcelas, incidindo sobre cada parcela, corrigida monetariamente, os correspondentes acréscimos legais, fixando-lhe o prazo de quinze dias, a contar do recebimento da notificação, para comprovarem perante o Tribunal o recolhimento da primeira parcela, e de trinta dias, a contar da parcela anterior, para comprovar os recolhimentos das demais parcelas, devendo incidir sobre cada valor mensal, atualizado monetariamente, os juros de mora devidos, no caso do débito, na forma prevista na legislação em vigor, alertando os responsáveis de que a falta de comprovação do recolhimento de qualquer parcela importará o vencimento antecipado do saldo devedor, nos termos do § 2º do art. 217 do RI/TCU;
f) enviar cópia do acórdão a ser prolatado à Procuradoria da República no Estado de São Paulo, nos termos do § 3º do art. 16 da Lei 8.443/1992, c/c o § 7º do art. 209 do RI/TCU, para adoção das medidas cabíveis;
g) enviar cópia do acórdão que vier a ser proferido ao Instituto Nacional de Colonização e Reforma Agrária e aos responsáveis, para ciência, informando que a presente deliberação está disponível para a consulta no endereço www.tcu.gov.br/acordaos, além de esclarecer que, caso requerido, o TCU poderá fornecer sem custos as correspondentes cópias, de forma impressa.”
O MP/TCU, representado pelo procurador Marinus Eduardo De Vries Marsico, concordou com a proposta da unidade instrutiva[footnoteRef:4]. [4:  Peça 69.] 
É o relatório.

não há.

Procurador Marinus Eduardo De Vries Marsico.

TOMADA DE CONTAS ESPECIAL. CONVÊNIO CRT/DF 69.700/2006 (SIAFI 588684). INCRA. CAPACITAÇÃO DE TRABALHADORES RURAIS ASSENTADOS. NÃO COMPROVAÇÃO DA BOA E REGULAR APLICAÇÃO DOS RECURSOS TRANSFERIDOS. AUSÊNCIA DE NEXO DE CAUSALIDADE ENTRE OS RECURSOS RECEBIDOS E AS DESPESAS REALIZADAS. CITAÇÃO DOS RESPONSÁVEIS. REVELIA. CONTAS IRREGULARES. DÉBITO. PRESCRIÇÃO DA PRETENSÃO PUNITIVA QUANTO A UMA RESPONSÁVEL. MULTA AOS DEMAIS RESPONSÁVEIS.

TOMADA DE CONTAS ESPECIAL (TCE)

Secretaria de Controle Externo de Tomada de Contas Especial (Secex-TCE).

Trata-se de tomada de contas especial instaurada pelo Instituto Nacional de Colonização e Reforma Agrária (Incra) , em desfavor da Sra. Gislei Siqueira Knierim e do Sr. Caetano De Carli Viana Costa, ex-procuradores do Centro de Formação e Pesquisa Contestado (Cepatec) , do Sr. Edilson Pereira dos Santos, coordenador geral da Cepatec à época dos fatos, bem como do próprio Cepatec, em razão da impugnação parcial das despesas lançadas à conta do convênio Incra/CRT/DF 69.700/2006 (Siafi 588684[footnoteRef:2]) , cujo objeto era a capacitação e a qualificação de trabalhadores assentados, lideranças rurais e jovens estudantes beneficiários da reforma agrária em diversos estados da federação. [2:  Peça 1, p. 131-137.] 
Os recursos financeiros para a execução do convênio foram fixados em R$ 1.327.447,00, sendo R$ 1.287.623,59 referentes a recursos federais e R$ 39.823,41 relativos à contrapartida do convenente. Os recursos federais foram liberados em duas parcelas, nos valores de R$ 620.993,03 e R$ 666.630,56, creditadas na conta específica do ajuste, respectivamente, em 2/2/2007 e 13/11/2007[footnoteRef:3]. [3:  Peça 13, p. 147 e 186.] 
Em que pese ter considerado o convênio regular no que tange à execução física, conforme relatório de cumprimento do objeto[footnoteRef:4], o Incra, após a análise do aspecto financeiro, reprovou parcialmente a prestação de contas, em razão da impugnação de despesas realizadas (R$ 493.620,25) , da “diferença de contrapartida” (R$ 3.130,24) e do saldo de aplicação financeira não recolhido (R$ 29.849,29) [footnoteRef:5]. [4:  Peça 1, p. 291-294.]  [5:  Peça 1, p. 282-289.] 
O relatório do tomador de contas especial concluiu pela ocorrência de dano ao erário no montante de R$ 520.339,30, de responsabilidade solidária do Sr. Caetano de Carli Viana Costa, da Sra. Gislei Siqueira Knierim e do convenente Cepatec[footnoteRef:6]. [6:  Peça 2, p. 7-19.] 
O órgão de controle interno, após primeiro exame da tomada de contas especial, restituiu-a ao Incra, para a adoção de medidas saneadoras, em especial quanto à atribuição de responsabilidades, por considerar que também deveria ter sido arrolado o então dirigente do Cepatec, Sr. Edilson Pereira dos Santos[footnoteRef:7]. [7:  Peça 2, p. 35-39.] 
Após a adoção das medidas requeridas pela CGU, o Incra elaborou relatório do tomador de contas complementar[footnoteRef:8], desta feita incluindo, entre os responsáveis solidários mencionados, o então dirigente do Cepatec. [8:  Peça 2, p. 53-56.] 
O órgão de controle interno anuiu à conclusão do tomador de contas especial acerca da existência do referido dano ao erário. Entretanto, entre os responsáveis arrolados, não mencionou o Sr. Edilson Pereira dos Santos, não tendo agregado justificativas para tal ausência[footnoteRef:9]. [9:  Peça 2, p. 60-66.] 
II
No âmbito do Tribunal, após realizar diligência com vistas à obtenção de cópia integral da prestação de contas do convênio Incra/CRT/DF 69.700/2006, a então Secex-SP elaborou instrução na qual assinalou que o dano ao erário correspondia, na verdade, à quantia de R$ 499.360,42, sendo R$ 487.620,25 relativos à impugnação de despesas realizadas e R$ 11.740,17 referentes à utilização do recurso federal em substituição à contrapartida não aplicada. Entendeu que os referidos débitos deveriam ser atualizados monetariamente a partir de 13/11/2007, data do crédito da segunda parcela transferida na conta específica[footnoteRef:10]. [10:  Peça 1, p. 165.] 
Considerou, ainda, que deveria haver a exclusão do débito referente ao não recolhimento do saldo de aplicação financeira, com vistas a evitar a duplicidade na cobrança[footnoteRef:11]. [11:  Peças 27-28.] 
Destacou, ainda, que a responsabilidade pelo débito deveria recair sobre o Sr. Edilson Pereira dos Santos, o Sr. Caetano De Carli Viana Costa, a Sra. Gislei Siqueira Knierim e o Centro de Formação e Pesquisa Contestado.
Com relação aos ex-procuradores da entidade, no entanto, observou que, quanto às despesas irregulares ocorridas no período de 26/12/2006, data do início da vigência do convênio, até 20/12/2007, data do término da validade da procuração conferida à Sra. Gislei Siqueira Knierim[footnoteRef:12], a responsabilidade deveria ser a ela atribuída. As despesas irregulares ocorridas a partir de 20/12/2007 deveriam ser de responsabilidade do Sr. Caetano De Carli Viana Costa, que a sucedeu como procurador da instituição[footnoteRef:13]. [12:  Peça 3, p. 1.]  [13:  Peça 3, p. 2.] 
Por fim, concluiu que o débito relativo à utilização dos recursos federais em substituição à contrapartida não aplicada deveria ser atribuído solidariamente a todos os responsáveis arrolados.
Validamente citados, os responsáveis não apresentaram alegações de defesa.
A instrução de mérito, desta feita elaborada pela Secex-TCE, propôs considerar os responsáveis revéis, para julgar suas contas irregulares, com imputação de débito e multa do art. 57 da Lei 8.443/1992[footnoteRef:14]. [14:  Peças 66-68.] 
O MP/TCU, representado pelo procurador Marinus Eduardo De Vries Marsico, manifestou-se de acordo com a proposta da unidade instrutiva[footnoteRef:15]. [15:  Peça 69.] 
III
Com relação ao rol de responsáveis, observo que o Sr. Edilson Pereira dos Santos foi eleito para a função de coordenador-geral do Cepatec, cargo máximo da associação, em 30/1/2006[footnoteRef:16]. O referido responsável outorgou poderes, sequencialmente, à Sra. Gislei Siqueira Knierim e ao Sr. Caetano De Carli Viana, para representar a entidade perante repartições públicas quando da celebração de convênios[footnoteRef:17]. [16:  Ata da assembleia à peça 1, p. 8-11.]  [17:  Procurações à peça 3.] 
Cabe mencionar que, conforme a jurisprudência do Tribunal, o instrumento da outorga de poderes não retira a responsabilidade de quem delega, de forma que cabia ao outorgante a fiscalização dos atos de seus mandatários[footnoteRef:18]. [18:  Vide, por exemplo, Acórdão 5355/2014-TCU-Primeira Câmara, bem como Acórdão 5866/2010-TCU-Segunda Câmara e 5938/2016-TCU-2ª Câmara.] 
Assim, considero acertada a inclusão do Sr. Edilson Pereira dos Santos no rol de responsáveis desta tomada de contas especial.
Também se encontram regularmente demonstradas as responsabilidades do Cepatec, na condição de entidade convenente, bem como da Sra. Gislei Siqueira Knierim e do Sr. Caetano De Carli Viana, na condição de gestores dos recursos e representantes da entidade em relação aos atos praticados perante o Incra relativamente ao convênio em tela[footnoteRef:19]. [19:  Peça 1, p. 137, 144, 146; peça 3, p. 1-3.] 
IV
No que tange ao débito relativo às despesas impugnadas, observo que se trata de irregularidades diversas, tais como pagamentos realizados sem comprovação, despesas estranhas ao objeto do convênio, depósitos efetuados em favor de credor diferente do informado na relação de pagamentos, entre outros.
Quanto ao assunto, em que pese tenha havido a execução do objeto do ajuste, conforme relatado pelo Incra[footnoteRef:20], não há como demonstrar que isso ocorreu mediante a boa e regular aplicação dos recursos federais, pois não restou evidenciado o devido nexo causal entre os recursos do convênio e parte das ações executadas. Não se pode garantir que os recursos federais custearam a totalidade do objeto do ajuste, o qual poderia, por exemplo, ter sido financiado, parcialmente, com recursos próprios da entidade ou de outras fontes, com a ocorrência de desvio da verba federal. [20:  Peça 1, p. 291-294.] 
Em relação ao dano correspondente às despesas impugnadas, a unidade instrutiva propõe a condenação em débito em valor inferior ao apontado pelo Incra ao final da fase interna da tomada de contas especial. A Secex-TCE considerou que o valor do débito deveria ser o apontado na fase inicial da tomada de contas especial.
Compulsando os autos, verifiquei que, em relação a um dos itens que compõem o referido dano, denominado “divergência entre o valor pago aos credores e os comprovantes de despesas apresentados”, os últimos documentos de análise financeira realizada pelo Incra apresentaram um acréscimo não explicado de R$ 6.000,00 em relação ao valor inicialmente apontado. Desse modo, cabe razão à Secex-TCE, pois a referida alteração no valor do débito não se fez acompanhar das devidas justificativas, nem da documentação que deu suporte ao novo cálculo.
Com relação à exclusão, do valor do débito, dos rendimentos dos recursos federais repassados, o entendimento da unidade instrutiva está de acordo com a jurisprudência do Tribunal[footnoteRef:21]. Com efeito, tal exclusão é necessária, com vistas a evitar a cobrança em duplicidade da dívida, pois o método de cálculo do sistema Débito do Tribunal já inclui a atualização monetária e os juros de mora. [21:  Vide, por exemplo, acórdãos 8098/2014, 2979/2014, 2512/2014 e 1172/2014, da 1ª Câmara e Acórdão 4447/2014-TCU-Segunda Câmara.] 
No que pertine ao cálculo do débito referente à utilização dos recursos federais em substituição à contrapartida não aplicada, consoante jurisprudência desta Corte[footnoteRef:22], os cálculos devem considerar a quantia, em termos percentuais, que a União se dispôs a empregar na consecução de objeto parcialmente executado, para que a condenação em débito restabeleça o equilíbrio econômico-financeiro inicialmente pactuado no instrumento de convênio. [22:  Vide, por exemplo, o Acórdão 1063/2009-TCU-Segunda Câmara e Acórdão 7719/2011-TCU-Segunda Câmara.] 
Divirjo do cálculo realizado pela Secex-TCE acerca do possível débito decorrente da não aplicação da contrapartida, pois deveria ter sido excluído da base de cálculo a quantia referente às despesas impugnadas.
Passo, a seguir, a realizar o cálculo do valor da contrapartida proporcional que deveria ter sido aportada pelo convenente, para verificar se, de fato, ocorreu a referida irregularidade, bem como qual seria o valor do eventual débito.
O aporte de recursos federais representou 97% do valor total do convênio. Assim, a inadimplência referente à contrapartida deveria ensejar, em desfavor dos responsáveis, a imputação de débito em valor suficiente para manter o referido percentual, levando-se em conta os valores aprovados.
Foram repassados pela União R$ 1.287.623,59 ao convenente. De acordo com a memória de cálculo constante das análises financeiras realizadas em 1º/12/2010 e 11/9/2015[footnoteRef:23], dos recursos federais foram executados R$ 910.613,00. Do referido valor executado, restaram impugnados R$ 487.620,25, de modo que se encontra justificada a aplicação do montante de R$ 422.992,75. [23:  Peça 1, p. 279 e 285.] 
O valor aprovado referente aos recursos federais correspondeu, portanto, a 32,85% do valor repassado. A fim de manter a proporcionalidade de execução estabelecida inicialmente no termo de convênio, deveria ter sido comprovada pelo convenente a aplicação de contrapartida no valor mínimo de R$ 13.082,25.
Nesse sentido, considerando-se que o montante da contrapartida cuja aplicação foi comprovada corresponde a R$ 30.754,23[footnoteRef:24], concluo que não restou demonstrado o débito referente à utilização dos recursos federais em substituição à contrapartida não aplicada. [24:  Peça 1, p. 285.] 
Quanto à data base para correção dos débitos remanescentes, não se mostra acertada a definição, pela unidade instrutiva, do dia 13/11/2007 como momento das ocorrências. Na referida data foi creditada a segunda e última parcela do ajuste na conta específica do convênio.
Primeiramente, é de se observar que, na mencionada data, por exemplo, o Sr. Caetano De Carli Viana Costa ainda não havia sido sequer constituído como procurador, o que veio a ocorrer somente em 20/12/2007[footnoteRef:25]. [25:  Peça 3, p. 2.] 
Além disso, foram impugnadas despesas específicas e os recursos foram aplicados no mercado financeiro, de modo que devem ser consideradas como datas de referência as dos pagamentos realizados, conforme estabelece o art. 9º, II, da Instrução Normativa 71/2012, com a redação dada pela Instrução Normativa 76/2016.
Entretanto, não se mostra razoável a realização de novas citações para a correção das datas das ocorrências. A abertura de nova fase processual poderia embaraçar o deslinde do presente processo, que já se encontra em estágio avançado e em que se busca o ressarcimento ao erário de quantias repassadas em 2007.
Assim, deve ser mantido 13/11/2007 como data das ocorrências verificadas até o referido dia, atribuindo aos débitos posteriores as datas em que efetivamente ocorreram os pagamentos irregulares, de acordo com planilha elaborada pelo Incra, o que se mostra, inclusive, mais benéfico aos responsáveis[footnoteRef:26]. [26:  Peça 18, p. 113-132.] 
Portanto, cabe considerar revéis os responsáveis, para julgar irregulares as suas contas, condenando-os solidariamente a ressarcir os valores não comprovados.
Em razão da gravidade das infrações, cabe a aplicação, aos responsáveis, da multa prevista no art. 57 da Lei 8.443/1992, em valores proporcionais ao dano.
Considerando os critérios fixados por intermédio do Acórdão 1441/2016-TCU-Plenário, a contagem do lapso prescricional da pretensão punitiva do Tribunal deve ser feita a partir da data do despacho que ordenou a citação, que é de 1º/2/2018[footnoteRef:27]. [27:  Peça 28.] 
Os atos imputados à Sra. Gislei Siqueira Knierim são anteriores a 1º/2/2008, de modo que se encontra prescrita a pretensão punitiva do Tribunal em relação à referida responsável.
Quanto aos demais responsáveis, alguns atos também são anteriores à data do ordenamento da citação. Desse modo, a base de cálculo das multas proporcionais ao débito deve incluir apenas os atos posteriores a 1º/2/2008, em relação aos quais não se encontra prescrita a pretensão punitiva desta Corte.
***
Diante do exposto, manifesto-me pela aprovação do acórdão que ora submeto à apreciação deste Colegiado.
TCU, Sala das Sessões Ministro Luciano Brandão Alves de Souza, em 17 de março de 2020.
Weder de Oliveira
Relator